臺北高等行政法院判決　　　　　　　　　　　　　　九十一年度訴字第四五八五號
　　　　　　　　　　　　　　　.
　　原　　　告　甲○○
　　訴訟代理人　丁○○
　　　　　　　　己○○兼送達.
　　被　　　告　經濟部智慧財產局
　　代　表　人　蔡練生（局長）
　　訴訟代理人　丙○○
　　參　加　人　乙○○
　　訴訟代理人　戊○○
右當事人間因新型專利異議事件，原告不服經濟部中華民國九十一年九月九日經訴字
第○九一○六一二○二九○號訴願決定，提起行政訴訟，經本院裁定命參加人獨立參
加訴訟，本院判決如左：
    主  文
原告之訴駁回。
訴訟費用由原告負擔。
　　事  實
一、事實概要：
    原告於民國八十六年五月二十三日以「罐蓋附屬折疊湯匙改良」（下稱系爭案）
    向被告前身即中央標準局（八十八年一月二十六日改制為經濟部智慧財產局）申
    請新型專利，經被告編為第00000000號審查，准予專利。公告期間，參
    加人提出異議，經被告為異議不成立之處分，參加人不服，提起訴願，經濟部撤
    銷原處分，經被告重為審查以九十一年五月十六日（九一）智專三（一）○五○
    一七字第○九一八九○○一一七九號審定書為異議成立之處分，原告不服，提起
    訴願，經遭決定駁回，遂向本院提起行政訴訟。
二、兩造聲明：
　(一)原告聲明：
    1.訴願決定及原處分均撤銷。
    2.訴訟費用由被告負擔。
  (二)被告聲明：
    1.駁回原告之訴。
    2.訴訟費用由原告負擔。
  (三)參加人聲明：
    1.駁回原告之訴。
    2.訴訟費用由原告負擔。
三、兩造之爭點：系爭案是否有違專利法第九十八條第二項之規定而不符新型專利要
    件？
　(一)原告主張之理由：
    1.系爭案申請當初在經過再審查、再審查申覆過程中，即針對審定公告之第00
      000000號「罐頭用湯匙之改良構造」新型專利案（下稱引證二）與系爭
      案比對陳述，兩案在結構上確實有不同，系爭案確能達到較佳展開及穩固卡扣
      定位的功效增進，並獲得被告認同，進而准予系爭案合法專利權益；因此，有
      關參加人提及原處分將引證二之描述誤植的部分，就據以認定是被告未做詳細
      比較之嚴重違誤云云，主要係企圖藉題發揮藉以模糊整個事實的焦點；然該缺
      失僅是誤繕所致，並不影響實際比對分析審定結果，被告即便遭原訴願決定機
      關撤銷原處分，重為審定亦僅將原誤繕部分更正即可，豈可改變推翻自已原有
      之專業技術認定，顯然審查基準未具同一性；職是，被告不該因行政上的誤繕
      缺失，即專業技術判定就前後不一，因之，被告顯有違誤。
    2.訴願決定稱原告主張系爭案之說明書於具體實施例第三段述及柄體、卡結體、
      卡合槽、及逆向擋體之作用，形成韌帶限制、卡結定位之功效；引證二亦由匙
      杓、中間柄、延長柄所組成，並且係以連接片連接，顯與系爭案藉韌帶與柄體
      連結組合之功效相同乙點，原告無法苟同。原因在以韌帶作為湯匙柄體銜接限
      制、卡結定位來達到展折之技術手段，已是現今製造折疊湯匙業界上習知且必
      有之基本技術，並非是引證二首創，且以現今專利公告報上早於引證二且亦依
      韌帶銜接及卡結定位作為基本技術再加以研發創作，向被告申請並獲核准之具
      折疊湯匙專利案比比皆是，如要依此審定基準反倒是引證二不應獲准專利才是
      。職是之故，在韌帶及卡結定位之技術乃是業者製造折疊湯匙之必要既有技術
      ，所以系爭案在申請當初，原告就將杓體末端藉由韌帶與柄體連結組合使兩者
      可以依韌帶展開或對折，納入申請專利範圍之前言基礎部分。職是，被告及原
      訴願決定機關之審理重點應是針對系爭案申請重點如何達到順利展開且卡結定
      位上能獲得牢固定位之技術手段比對分析，而不是繞著習知基礎部分打轉，方
      符專利審查法旨。
    3.訴願決定稱原告所執之卡結體越過逆向檔體形成卡結定位之功效，與引證二以
      凸出榫越過凸出弧面而卡入槽之卡合定位技術乃屬相同之技術運用，二者僅係
      細部結構之差異，主要之目的功效相同，此乃原訴願決定機關之主觀認定。系
      爭案雖同引證二皆利用逆向卡扣定位，但如同原訴願決定機關所認同二者確有
      細部結構差異，而此細部差異即為原告與引證二主要差異之處，即原告於訴願
      時所訴稱，系爭案除了卡結體越過逆向檔體形成逆向卡結定位外，該ㄇ型的卡
      合槽可對卡結體形成左右定位效果，以及配合位於卡合槽矩形空間限制定位結
      構等，可使摺疊湯匙在展開以後形成更為牢固穩定的支撐組合。相對於引證二
      只以單純的凸出榫卡入槽之簡單結合所能形成的單薄的固定效能，根本無法相
      提並論。尤其是在利用卡結體套入於卡合槽內，加強其左右定位，以及卡結體
      越過逆向擋體形成卡結，再配合韌帶之限制，共同組成一矩形空間限制定位結
      構。特別是因為系爭案之卡合槽為一具有兩側壁的ㄇ型槽體，俾其在卡結體套
      入卡結槽進行展折及對逆向擋體壓扣時可加強其左右定位導引卡結體順利展折
      功能，又加上卡結體越過逆向擋體形成卡結時，可配合位於卡合槽ㄇ型開口之
      韌帶限制可共同形成一矩形空間限制定位結構，藉此可達到更順利展折及在矩
      形空間之限制定位下，可使系爭案之杓體、柄體與延長柄之間的卡合支撐更形
      牢固而穩定，確保展開後的湯匙在使用的各種受力中絕不會有彎折脫落之虞者
      。相對引證二並沒有這樣的技術結構，引證二只是以一單純的凸出榫卡入槽為
      一單向單邊之簡單卡合所能形成單薄的固定效能，肯定是無法與系爭案之左右
      定位加上矩形空間限制定位結構相比的。因此，兩案雖同係利用逆向卡結原理
      ，但引證二並沒有系爭案利用ㄇ型卡結槽之兩側壁來加強左右定位順利展折的
      功能，及展開後共同組成一矩形空間限制定位結構，系爭案所能達成的目的與
      功效顯然亦非引證二所能相比，所以系爭案並非原訴願決定機關所言，僅提供
      同引證二可展開及結合定位之折疊式湯匙，而是一種展折更順利且卡扣牢固定
      位性更優於引證二之折疊式湯匙，更足見兩案之技術、結構及產生目的功效，
      具有顯著的差異性，此點原訴願決定機關也認同二者確有細部結構之差異，但
      卻將此重要特徵省略避而不提，著實有未審先判之偏頗審定，惟如此亦無法規
      避系爭案在技術結構、目的功效優於引證二之事實，職是因之，引證二不能證
      明系爭案為運用申請前之既有技術，為熟習該項技術者能輕易完成者；故系爭
      案確無違反核准審定時應適用之專利法第九十八條第二項之規定，自當准予合
      法專利。
    4.訴願決定稱系爭案之ㄇ型卡合槽可對卡結體形成左右定位效果，然查系爭案之
      卡結定位點主要在卡結體15末端（前方），並非在左右兩側，至於矩形空間之
      限制，乃係藉助於韌帶之作用，故難脫既有技術之範疇。此乃原訴願決定機關
      斷章取義之認定，原告於訴願中明確提到，加強其左右定位，乃因系爭案之卡
      合槽14為一具有兩側壁的ㄇ型槽體，俾其在卡結體15套入以後可加強其左右定
      位，在此所言之左右定位係呈ㄇ型槽的兩側壁，而並非係卡結體15末端，且卡
      結體15在套入卡合槽14後可受兩側壁左右定位導引順利展折，可見原訴願決定
      機關並未深入了解系爭案實際內容，才會有此背離事實之認定。至於矩形空間
      雖然有藉助韌帶之既有技術，但也僅係其中之一結構，尚有卡合槽（即ㄇ型槽
      的兩側壁）、卡結體15、逆向擋體16配合共同組成，才能達到順利展折及牢固
      定位的功效增進，自不能否定系爭案之進步性存在，此乃審查基準所明定。依
      專利審查基準，增進某種功效，係指申請專利之新型，其物品之形狀構造或裝
      置之改良，在效果上克服先前技術中存在的問題點，具備好用或實用之條件者
      。在技術發展空間有之領域中，如在技術上有微小的改進，產生好用或實用的
      效果，得視為有增進某種功效。在新型所屬之技術領域中，新型能突破習知該
      項技術者，長久根深蒂固存在之技術或知識時，得視為具產生某一新功效。就
      改良性而言，凡運用申請既有技術或知識，而為習知該項技術者所能輕易完成
      者，固難謂符發明專利進步性之要件，然就新型專利而言，如能具有增進之功
      效，則仍屬具有進步性。
    5.再者，系爭案與引證二因卡結槽（凹槽）的結構形狀不同外，相對方向位置也
      不同，進而產生功效也差異甚大，參閱原告所提附件二為方便比對加繪配合模
      具成型圖式，參閱圖式一（引證二），該凹槽21兩端由原告加註標號底面 A（
      中間柄 2兩末段）及上段凸出一弧面22構成﹐而因凹槽21所設的結構形狀及方
      向位置不同，即兩弧面22呈反向凸出，而底面 A又為封閉板結構設計下，導致
      上模位於弧面22下之凹槽21的部分會受弧面22頂住而無法脫膜，除非是用力硬
      拉突破弧面22的障礙才可將膜具脫出，但相對弧面22則會遭受到外翻變形或折
      斷的命運，而造成實際產品化實施製造上有起模不易，不良率高的現象發生，
      且製成產品與實際結構設計有所差異，（即凹槽之弧面已產生變形），而無法
      有效將凸出榫支撐卡扣定位，以致有展開定位牢固性不佳易脫出之多重缺點發
      生。反觀，參閱系爭案圖式二，該卡合槽14係呈上下透空狀，因而設於內部之
      逆向擋體16在上、下皆呈貫穿，及卡合槽14呈同方向設置，而能提供上模具由
      逆向擋體16上方脫模，而使整個湯匙成型後，順利而快速的由模具中脫模、取
      出，不但可以提高產能，降低製造成本，獲得較佳的經濟效益，同時又能確保
      產品品質；由此得知，兩案因結構不同，系爭案不論是在展開定位或脫模製造
      上皆較引證二來的牢固且容易，系爭案所能產生的功能效益極為顯著的凌駕於
      引證二上，而具有實質之功效增進。
    6.有關引證二不易脫模及展開定位不佳的缺點，並非是原告無中生有，憑空捏造
      的，此部分可由如所提附件三所示，引證二之追加案即創作說明第一頁，本案
      創作之目的，乃就該種罐頭湯匙再提供一種不同之構造，使模具製造比較容易
      而且耐用，且該湯匙可易加工，且有較為牢固之結合，獲得證實，引證二確實
      因具有原告上述之缺點存在。因而才會有為解決此缺點之繼續追加創作產生，
      並獲被告准予合法專利，證明引證二確實有展開不易牢固定位及不易脫膜加工
      之缺點存在。原告也針對此部分向原訴願決定機關提出陳述，惟原訴願決定機
      關對於原告所提，完全視而不見，隻字未提，審查顯有違誤。綜上所陳，兩案
      因所設的結構形狀及方向位置完全不同，系爭案設有引證二所沒有的加強左右
      定位順利展折的ㄇ型卡合槽兩側壁，及卡扣後可共同組成之矩形空間限制定位
      結構差異（即原訴願決定機關所承認兩案僅細部結構差異），亦是系爭案之創
      作特徵所在，來提供系爭案在展開時，進而達到較引證二具有較佳的上下與縱
      向頂抵及橫向週邊限制之穩定展開效果，以確保展開後的湯匙在使用的各種受
      力中絕不會有彎折脫落之虞，同時系爭案卡結槽又呈上下方透空狀（引證二凹
      槽底面為封閉狀）及卡結槽所設方向皆不同於引證二凹槽所設方向，而能提供
      業者易於脫模、取出，提高產能，降低製造成本之較佳經濟效益兼具者。證明
      系爭案確實能達到較引證二易於展開及卡扣穩固定位性更佳之展開使用效果，
      系爭案確實具有實質之功效增進。因此系爭案所能達成的目的與功效顯然亦非
      引證二所能相比，足見兩案之技術、結構具有顯著的差異性，而所產生之功效
      亦有所別，依法依理，原告之主張並無違失。
    7.第一次訴願決定書沒有送達給原告，所以沒有提起行政訴訟。直到異議成立時
      原告才收到通知。
　(二)被告主張之理由：
    1.新型如係運用申請前既有之技術或知識，而為熟習該項技術者所能輕易完成且
      未能增進功效時，仍不得依法申請取得新型專利，為專利法第九十八條第二項
      所明定。查系爭案主要含有一杓體末端藉韌帶與柄體連結組合，使兩者可以依
      韌帶展開或對折；其特徵在於：杓體與柄體間設有可以相互套合之卡合槽與卡
      結體，並在卡合槽內壁設有橫列之逆向擋體，該逆向擋體之底面，與卡結體之
      末端頂部約等高；俾利於湯匙展開時，卡結體末端越過逆向卡擋體，形成逆向
      卡結，共同組成一矩形空間限制定位結構者。查引證二係包括有匙杓1、中間
      柄2、延長柄3，並以連接片 4連接，且設有凸出榫12、31及槽21、凸出弧面22
      ；明顯揭露系爭案之杓體11、柄體13及延長柄18等構造，亦係藉韌帶12（連接
      片4）與柄體13連結；且引證二以凸出榫12越過凸出弧面22而卡入槽21中的技
      術手段即相當於系爭案以卡結體末端越過逆向擋體而形成卡結的技術內容，兩
      者達成之主要目的、功效相同，系爭案並無功效之增進。至於原告訴稱，系爭
      案以ㄇ型的卡合槽可對卡結體形成左右定位，易於展開、穩固卡扣定位等功效
      。惟查系爭案之卡結定位點乃係藉卡結體15末端（前方）的卡結，並非在左右
      二側，而其矩形空間之左右限制，乃須係藉助於韌帶12之作用方可形成卡結定
      位，故仍難脫既有技術之範疇。因此，系爭案仍係運用申請前既有之技術或知
      識，而為熟習該項技術者所能輕易完成且未能增進功效者。
    2.所提示的通知書為初審時的通知書，初審時已審酌引證二。被告是依照原訴願
      決定機關的決定而重新審酌。經過審酌後確實認為系爭案的技術結構已在引證
      案揭露，不具進步性。
  (三)參加人主張之理由：
    引證二已揭示系爭案的技術特徵，而專利申請的舉發制度與異議制度的公眾審查
    二者並沒有違背。異議與舉發是補足初審階段的疏漏，雖已審過，仍然可以於異
    議階段重為審酌，而原來異議不成立是因為重要的證物沒有審酌及嚴重的誤繕情
    形，所以訴願決定才予以撤銷，與實體沒有關係。
　　理  由
一、按凡對物品之形狀、構造或裝置之創作或改良，而可供產業上利用者，得依法申
    請取得新型專利，固為系爭專利核准審定時專利法第九十七條暨第九十八條第一
    項所明定。惟如其「新型係運用申請前既有之技術或知識，而為熟習該項技術者
    所能輕易完成且未能增進功效時」，仍不得依法申請取得新型專利，復為同法第
    九十八條第二項所明定。依卷附新型專利說明書之記載，系爭案申請專利範圍為
    ：
  1.一種罐蓋附屬折疊湯匙改良，主要含有一杓體末端藉韌帶與柄體連結組合，使兩
    者可以依韌帶展開或對折；其特徵在於：杓體與柄體間設有可以相互套合之卡合
    槽與卡結體，並在卡合槽內壁設有橫列之逆向擋體，該逆向擋體之底面，與卡結
    體之末端頂部約等高；俾利於湯匙展開時，卡結體末端越過逆向卡擋體，形成逆
    向卡結，共同組成一矩形空間限制定位結構者。
  2.依據申請專利範圍第一項所述之罐蓋附屬折疊湯匙改良，卡結體末端設有斜導面
    對應於逆向擋體，俾利於湯匙更順利展開卡固。
  3.依據申請專利範圍第一項所述之折疊式湯匙結構改良，柄體末端，可再延伸設有
    一延長柄體，使延長柄體與柄體間仍設韌帶連結，並在柄體末段設有卡合槽、逆
    向擋體，以及延長柄體上凸設有卡結體，使卡結體仍可以越過逆向擋體卡結定位
    ，共同組成一個三截折疊湯匙。
二、引證一係八十年一月十一日公告之第00000000號「全開罐蓋附屬湯匙結
    構改良」新型專利案，引證二係八十四年三月二十一日公告之第0000000
    0號「罐頭用湯匙之改良構造」新型專利案，引證三係八十六年二月十一日公告
    之第00000000號「可摺式湯匙之改良構造」新型專利案。其中引證一、
    引證三經被告認系爭案之定位、卡結及構造不同，引證一、三不足以作為異議成
    立之證據，業已於原處分明理由，兩造就此部分均未再行爭執，本件爭點應為
    引證二是否足以證明系爭案有違專利法第九十八條第二項之規定而不符新型專利
    要件。
三、經查，系爭案技術特徵在杓體末端設有足以供柄體末端凸設之卡結體容納之卡合
    槽，並在卡合槽內壁設有橫向擋體，可供湯匙展開時，卡結體末端越過形成逆向
    卡結者。而引證二為一種罐頭用湯匙之改良構造，其係由塑膠材質一體成型，其
    特徵在於：該湯匙包括有匙杓、中間柄、延長柄，中間柄由二端以較小厚度之連
    接片連接匙杓與延長柄，且匙杓、延長柄與中間柄連接端係延設有榫或設凹槽，
    由中間柄設相對之槽或榫，使對應之榫及槽可互相卡合（申請專利範圍第一項參
    照）。引證二之中間柄2二端各形成有凹入之槽21，利用槽21可供匙杓1及延長柄
    3 之榫12、31卡入，槽21上方略成凸出之弧面，使榫12、31在卡入時，需藉助略
    大之外力強力壓入，且壓入後有不易脫出之優點，業已揭露系爭案於杓體末端設
    有足以供柄體末端凸設之卡結體容納之卡合槽，並在卡合槽內壁設有橫向擋體，
    可供湯匙展開時，卡結體末端越過形成逆向卡結相同之技術特徵。原告雖主張引
    證二並沒有系爭案利用ㄇ型卡結槽之兩側壁來加強左右定位順利展折的功能，及
    展開後共同組成一矩形空間限制定位結構，系爭案所能達成的目的與功效顯然非
    引證二所能相比，兩案之技術、結構及產生目的功效，具有顯著的差異性，系爭
    案在技術結構、目的功效優於引證二等等。
四、但查，系爭案係利用卡結體15套入於卡合槽14內，加強其左右定位，以及卡結體
    15越過逆向擋體16形成卡結，再配合韌帶之限制，共同組成一矩形空間限制定位
    結構（專利說明書第五頁第七行至第十行參照）。因此系爭案技術特徵仍係以卡
    結體15套入於卡合槽14內，再以逆向擋體16形成卡結，而構成之限制定位結構，
    至該限制定位之矩形空間，與引證二固有所差異，惟該「矩形空間」之限制，仍
    係藉助於韌帶之作用。其矩形空間之不同，係屬限制定位主要技術特徵外周圍空
    間形成之簡易變換，系爭案與引證案限制定位技術特徵及功效並無實質不同。系
    爭案於空間組態之些微差異，為運用申請前之既有技術，而熟習該項技術者能輕
    易完成，且無功效之增進。原告上述主張，非屬可採。又系爭案第二項、第三項
    附屬項之技術內容亦均係就第一項獨立項技術特徵細部之再加描述，仍不脫離第
    一項技術特徵之範圍，亦不具進步性。
五、綜上所述，被告以系爭案係運用申請前引證二既有之技術或知識，而為熟習該項
    技術者所能輕易完成且未能增進功效者，不具進步性而為異議成立之處分，於法
    並無不合，訴願決定予以維持，亦屬妥適，原告主張前詞，請求撤銷訴願決定及
    原處分，為無理由，應予駁回。
據上論結，本件原告之訴為無理由，爰依行政訴訟法第九十八條第三項前段，判決如
主文。
中　　　華　　　民　　　國　　九十三　　年　　　三　　　月　　　四　　　日
                        臺 北 高 等 行 政 法 院   第 二 庭
                                           審 判 長 法  官　姜素娥
                                                    法  官　林文舟
                                                    法  官　陳國成
右為正本係照原本作成。
如不服本判決，應於送達後二十日內，向本院提出上訴狀並表明上訴理由，如於本判
決宣示後送達前提起上訴者，應於判決送達後二十日內補提上訴理由書（須按他造人
數附繕本）。
中　　　華　　　民　　　國　　九十三　　年　　　三　　　月　　　五　　　日
  　　　　　　　　　　　　　　　　　　　　          書記官　王英傑
